【裁判字號】    97,交上訴,180
【裁判日期】    980317
【裁判案由】    過失致死
【裁判全文】
臺灣高等法院刑事判決               97年度交上訴字第180號
上  訴  人  臺灣板橋地方法院檢察署檢察官
上  訴  人
即  被  告  乙○○
                    國民
選任辯護人  郭緯中律師
            周裕暐律師
            古健琳律師
上列上訴人因被告業務過失致死案件，不服臺灣板橋地方法院97
年度交易字第439號，中華民國97年9月12日第一審判決（起訴案
：臺灣板橋地方法院檢察署97年度偵字第18401號），提起上訴
，本院判決如下：
    主  文
原判決撤銷。
乙○○從事業務之人，因業務上之過失致人於死，處有期徒刑壹
年。
    事  實
一、乙○○原係倍俐諾科技有限公司之業務兼售後維修員，平日
    以駕駛汽車拜訪客戶或回收印表機碳粉匣及為客戶售後維修
    印表機，為以駕駛為其附隨業務之人。其於民國97年 3月21
    日駕駛車號五一三八－NL號自用小客車欲拜訪客戶，沿臺北
    縣板橋市○○○路往文化路一段方向行駛，於同日上午 9時
    50分許，行駛至漢生東路與文化路一段交岔路口，並自漢生
    東路向左迴轉至文化路一段時，本應注意汽車迴車前，應看
    清無來往車輛，並注意行人通過，始得迴轉，並應注意車前
    狀況，並隨時採取必要之安全措施；且汽車行經行人穿越道
    ，遇有行人穿越時，無論有無交通指揮人員指揮或號誌指示
    ，均應暫停讓行人先行通過，而依當時情形，適處日間，天
    氣晴，有自然光線，柏油路面乾燥、無缺陷、無障礙物，視
    距良好，並無不能注意之情事，竟疏未注意，未禮讓左側行
    人穿越道上行人先行，貿然向左側迴轉，適有行人王金仁自
    文化路一段235 號前，循行人穿越道步行欲穿越文化路至對
    向，而為乙○○所駕駛之自用小客車左前車頭撞擊而倒地，
    受有右鎖骨骨折、肝臟撕裂傷、外傷性腦損傷併意識昏迷等
    傷害。車禍後乙○○請路人以電話報警，在有偵查犯罪職權
    之公務員查知其為犯罪人前，主動向據報前來之臺北縣政府
    警察局板橋分局交通分隊警員杜偉銘坦承肇事且接受裁判。
    嗣王金仁經救護車送往國立臺灣大學醫學院附設醫院（下稱
    臺大醫院）急救後，仍因上開車禍後昏迷及氣管造口手術術
    後引發之多發性器官衰竭、敗血性休克，而在自醫院送回住
    處後之97年6月2日下午 5時42分許不治死亡。
二、案經王金仁之子甲○○訴由臺北縣政府警察局板橋分局移送
    臺灣板橋地方法院檢察署檢察官偵查起訴。
    理  由
一、證據能力部分
（一）按被告以外之人於審判外之言詞或書面陳述，除法律有規
      定者外，不得作為證據；又被告以外之人於審判外之陳述
      ，雖不符前四條之規定，而經當事人於審判程序同意作為
      證據，法院審酌該言詞陳述或書面陳述作成時之情況，認
      為適當者，亦得作為證據，刑事訴訟法第159條第1項、第
      159條之5第 1項分別定有明文。查本案告訴人甲○○之警
      詢筆錄、偵訊筆錄，固均屬被告以外之人於審判外之言詞
      陳述，惟被告於原審法院及本院審判程序對告訴人甲○○
      之警詢筆錄、偵訊筆錄之證據能力表示無意見並同意作為
      證據，本院審酌該等筆錄作成之狀況亦認為適當，依刑事
      訴訟法第159條之5第 1項規定，告訴人甲○○之警詢筆錄
      、及於檢察官訊問筆錄，自有證據能力。
（二）另按被告之自白，非出於強暴、脅迫、利誘、詐欺、疲勞
      訊問、違法羈押或其他不正之方法，且與事實相符者，得
      為證據，刑事訴訟法第156條第1項定有明文。被告乙○○
      並未抗辯渠於警詢中及原審審理時之自白有非任意性之情
      形，本院亦查無明顯事證，有不正詢問之情，應認其自白
      具有任意性，且與事實相符（如下述）而有證據能力。
二、訊據被告乙○○對於上揭時、地，駕駛上開自用小客車，於
    迴轉後撞及被害人王金仁，導致被害人倒地傷重，送醫急救
    無效而不治死亡之事實，於本院審理中坦承不諱，核與被害
    人之子即告訴人甲○○於警詢、檢察官偵查中指述之情節相
    符，復有臺北縣政府警察局板橋分局交通分隊製作之道路交
    通事故現場圖、道路交通事故調查報告表 (一)、(二)各1份
    、車禍現場及車損照片共14幀在卷可稽。而被害人王金仁確
    因本件車禍造成上述傷害，並因車禍後昏迷及氣管造口手術
    術後引發之多發性器官衰竭、敗血性休克，而延至97年6月2
    日下午 5時42分許不治死亡，有臺大醫院診斷證明書一紙在
    卷可稽，並經臺灣板橋地方法院檢察署檢察官督同法醫師相
    驗屬實，製有相驗屍體證明書、檢驗報告書、相驗被害人死
    亡照片18幀等件在卷可憑，堪認被告之自白核與事實相符。
三、按汽車行駛時，駕駛人應注意車前狀況，並隨時採取必要之
    安全措施；汽車迴車前，應暫停並顯示左轉燈光或手勢，看
    清無來往車輛，並注意行人通過，始得迴轉；汽車行經行人
    穿越道，遇有行人穿越時，無論有無交通指揮人員指揮或號
    誌指示，均應暫停讓行人先行通過，道路交通安全規則第九
    十四條第四項、第一百零三條第二項、第一百零六條第五款
    分別定有明文。被告為汽車駕駛人，並領有普通小型車駕駛
    執照，行為時為年滿24歲之成年人，對上開交通安全規定應
    知之甚稔，其於駕駛車輛時，對往來路人，具有注意之義務
    ，而本次車禍肇事當時，為日間，天氣晴，有自然光線，柏
    油路面乾燥、無缺陷、無障礙物，視距良好，並無不能注意
    之情事，亦有上開車禍現場照片及道路交通事故調查報告表
    （一）附卷可稽，被告並非不能注意及此，惟被告於駕車行
    至上開路口時，若確實注意車前狀況，應得及時發現欲穿越
    道路之被害人，並禮讓左側行人穿越道上行人先行或採取必
    要之安全措施，而免事故之發生，詎其對應注意，並能注意
    ，而無不能注意之情事，竟疏於注意仍貿然向左側迴轉，致
    撞及被害人，導致被害人倒地，傷重不治死亡，被告對本件
    車禍之發生顯有過失至明。被告雖辯稱伊當時車速約20公里
    至30公里，伊於車禍時有採取減速之處置云云，然參諸被告
    自承案發前確有看到被害人王金仁人在分隔島上面（見原審
    第34頁），及就卷附被告所駕自小客車之車損照片及現場照
    片所示，該車前引擎蓋左側鈑金凹陷、前擋風玻璃左側亦有
    龜裂現象，且被害人倒地位置即照片中血跡處位置距行人穿
    越道之距離約8.4 公尺等情，堪認本件係汽車撞及人體，依
    一般之經驗觀之，益見被告當時之車速應不止如上所述20至
    30公里，否則本件不會造成上述車損狀況，是被告辯稱伊已
    採取必要措施云云，尚難遽採，且顯違上開道路交通安全規
    則第一百零三條第二項汽車行經行人穿越道，遇有行人穿越
    時，應暫停讓行人先行通過之規定。末查，本件車禍之肇事
    責任，經本院檢送臺灣省臺北縣區車輛行車事故鑑定委員會
    鑑定，該會鑑定意見亦同認：「一、乙○○駕駛自用小客車
    ，左轉彎時未讓左側行人穿越道上行人先行，為肇事主因。
    二、行人王金仁，無肇事因素。」有該會98 年2月18日北縣
    鑑字第0985180127號書函及所附之鑑定意見書（見本院卷第
    70至71頁）附卷可稽。而被害人王金仁因本件車禍後昏迷及
    術後造成多發性器官衰竭、敗血性休克，業如上述，則被告
    之過失行為與被害人之死亡間，具有相當因果關係。
四、本件上訴人即被告原係倍俐諾科技有限公司之業務兼售後維
    修員，平日係從事印表機碳粉匣出售及回收、與售後維修服
    務之工作，業據被告於原審及本院審理時供明在卷，並據告
    訴人甲○○於本院陳稱：案發後，被害人轉至臺大醫院時，
    被告與其公司同事穿制服，與被告公司老闆一同至醫院探視
    其父親，被告之同事說被告與該同事各開一臺車拜訪客戶；
    在醫院、開庭到調解，被告之老闆即人丙○○都有去等語（
    見本院卷第55、79頁），證人丙○○即倍俐諾科技有限公司
    之負責人亦於本院證稱：被告曾在其公司工作，主要業務是
    修理印表機及回收碳粉匣等語（見本院卷第76反面），是被
    告於車禍發生時之工作內容如上所述，堪以認定。至被告於
    原審嗣後改稱：車禍當天伊是排休，當天會經過肇事路口是
    要載伊女友到嘉義，警詢時警察問伊要去那裡，當時伊不知
    道該如何回答，所以才回答要去拜訪客戶，因當時伊很害怕
    所以才沒有說實話，肇事當時還沒載到伊女友，當時伊女友
    在南雅夜巿（見原審卷第33、34頁），另於本院又翻異稱：
    肇事時，伊還在找工作，碳粉匣回收工作是在97年 1月的工
    作，不到 1個月就離職，警詢時我很緊張，伊以為說有工作
    會比較好，伊於警詢說要拜訪客戶是不實在的云云（見本院
    卷第55頁）。另證人丙○○於本院亦附和證稱：被告僅於九
    十七年初農曆過年前到伊公司學習印表機維修三週，並無領
    公司薪水，公司亦無制服，在農曆過年後，被告就未再到伊
    公司，車禍發生時，被告已離開。被告與人發生車禍時，伊
    曾陪同被告去探視被害人，因當時被告無親屬在臺北，伊係
    基於朋友關係，及被告哥哥的請託而前往，被告怕稱沒有工
    作會有問題，才說是伊公司的業務，伊公司僅伊自己一人云
    云（見本院卷第75頁反面、76頁），此不但與被告供稱伊服
    務於證人志黃成公司月薪約2萬8千元至2萬9千元云云不相符
    合，且參諸告訴人甲○○陳稱：證人丙○○從醫院、開庭到
    調解均有到場，在醫院時，證人丙○○有對被害人家屬表示
    他是被告的老闆，若是有問題，可以告訴他，他可以來處理
    等語（見本院卷第79頁）；及被告先於警詢稱肇事當時伊駕
    車是要去拜訪客戶，又於原審審理時供稱伊是做碳粉匣的工
    作，伊工作內容是回收使用過的碳粉匣，公司位於臺北市○○區○○路上等語（見原審卷第33頁），而於本院則翻異前
    詞供稱：當天伊不是要去拜訪客戶，案發當天伊輪休要去載
    伊女朋友。伊在公司負責內勤、裝貨，如果有約到客戶，就
    去客戶那邊洽談報價，伊不會維修工作，公司送貨有貨運廠
    商送貨，貨運公司送貨後會幫忙作回收，公司內有三位業務
    員，伊都是騎機車或坐捷運去拜訪客戶云云（見本院卷第36
    頁反面、37頁正面），被告對其工作內容之陳述前後已顯不
    一致，顯係其事後為圖卸其業務上過失之刑責故而更異前詞
    。又酌以被告於原審審理時所稱位於臺北市○○區○○路之
    公司，即係證人丙○○經營之倍俐諾科技有限公司設立及營
    業之處所，有證人丙○○之年籍資料可參，且該址亦係被告
    於車禍發生後迄今其所陳報其在臺北市之居所，由此可知，
    證人丙○○嗣後於本院證述關於被告任職期間之證詞，應係
    其為規避本件車禍僱用人的民事連帶賠償責任而為對其有利
    之證述，而被告嗣後於原審及本院翻異之供詞，亦係其為規
    避業務過失刑責所為之舉，難謂為真實，且其事後於原審及
    本院之證詞與常理亦有違，尚難採信；故應以被告於警詢時
    及原審審理時，因距案發時間較近，尚未及思考於執行業務
    時肇事可能引發之刑責及民事賠償責任等問題，當時所為之
    陳述較為真實而可採。
五、綜上各情所述，本案事證明確，被告之業務過失犯行，洵堪
    認定，應依法論科。
六、按刑法上所謂業務，係指個人基於其社會地位繼續反覆所執
    行之事務，包括主要業務及其附隨之準備工作與輔助事務在
    內。查刑法上所謂業務，係指個人基於其社會地位繼續反覆
    所執行之事務，包括主要業務及其附隨之準備工作與輔助事
    務在內。此項附隨之事務，祇須與其主要業務有直接、密切
    之關係者，即可包含在業務概念中，而認其屬業務之範圍（
    最高法院八十九年台上字第八○七五號判例意旨可供參照）
    。本件上訴人即被告原係倍俐諾科技有限公司之業務兼售後
    維修員，平日係駕駛自小客車從事印表機碳粉匣出售及回收
    、與售後維修服務之工作，業據被告於原審審理時供明在卷
    （見原審卷第33、34頁），亦經證人丙○○於本院確認被告
    之主要工作是修理印表機及回收碳粉匣無訛（見本院卷第76
    頁反面），自屬以駕駛為其附隨業務之人。而本件係被告於
    駕駛上述自小客車在拜訪客戶途中（業據被告於警詢供明在
    卷，見相卷第5頁、偵卷第6頁），不慎撞死被害人之行為，
    乃基於其附隨業務之行為所發生，自應以業務過失論處。核
    被告所為，係犯刑法第二百七十六條第二項之業務過失致死
    罪。起訴書認被告係犯同法條第一項之過失致人於死罪，尚
    有未洽，因基本犯罪事實相同，故起訴法條應予變更。被告
    為汽車駕駛人，行經行人穿越道不依規定讓行人優先通行，
    因而致人死亡，已如前述，依法應負過失致死刑事責任，應
    依道路交通管理處罰條例第八十六條第一項規定，加重其刑
    。又被告於肇事後請路人以電話報警，並在案發現場等待警
    方，在有偵查犯罪職權之公務員查知其為犯罪人前，主動向
    據報前來之臺北縣政府警察局板橋分局交通分隊警員坦承肇
    事且接受裁判，業據被告於警詢中供明在卷，且有臺北縣政
    府警察局板橋分局道路交通事故肇事人自首情形紀錄表一紙
    （見偵卷第19頁）附卷可憑，為對未發覺之罪自首而接受裁
    判，爰依刑法第六十二條前段規定減輕其刑，並依法先加後
    減之。
七、原審對被告予以論罪科刑，固非無見，惟查：(一)本件被告原
    係倍俐諾科技有限公司之業務兼售後維修員，平日係以駕駛
    汽車拜訪客戶，從事印表機碳粉匣出售及回收、與售後維修
    服務之工作，業據被告於原審審理時供明在卷，且本件係其
    於駕駛上述自小客車在拜訪客戶途中，不慎撞死被害人之行
    為，乃基於其附隨業務之行為所發生，自應以業務過失論處
    ，已如前述，原審僅認被告成立同條第 1項之過失致人於死
    罪，尚有未洽。(二)按事實審法院對於案內一切證據，除認為
    不必要者外，均應詳為調查，以期發見真實，如有應行調查
    之證據未依法調查，率予判決，即難謂無應於審判期日調事
    實審法院對於案內一切證據，除認為不必要者外，均應詳為
    調查，以期發見真實，如有應行調查之證據未依法調查，率
    予判決，即難謂無應於審判期日調查之證據未予調查之違法
    。原審以被告就被訴事實為有罪之陳述，行簡式審判程序，
    然因被告與被害人家屬尚未達成民事和解，為期發見真實，
    及釐清本件車禍之肇事責任為何，未詳予調查再將本件車禍
    檢送臺灣省臺北縣區車輛行車事故鑑定委員會進行鑑定，即
    予判決，亦有未當。檢察官依告訴人之請求提起上訴，略以
    ：被告為從事印表機碳粉匣出售及售後維修業務，並承認案
    發當日係要開車拜訪客戶，故開車為其附屬業務，被告應構
    成業務過失致死犯行，原審認定事實及適用法律似有未洽。
    又被告並無和解之誠意，且撞擊在人行穿越道上之被害人，
    過失情節嚴重，原審僅量處有期徒刑10月，量刑亦屬過輕等
    語，為有理由。另被告上訴意旨略以其未曾因故意犯罪，事
    後已坦承犯行，深具悔意，並願補償被害人家屬包含保險理
    賠共新臺幣（下同）240 萬元，請從輕量刑或宣告緩刑云云
    ，並無理由。原判決既有上開可議，自應由本院予以撤銷改
    判。爰審酌被告前並無前科，有本院被告乙○○前案紀錄表
    在卷可稽，無不良素行，被害人於本件車禍並無肇事因素，
    而被告於本件車禍之過失程度重大，肇事致被害人生死亡結
    果，被害人家屬所受痛苦及損害非輕，惟被告自肇事後迄今
    均未徵得被害人家屬之諒解，被告於原審審理時表示願賠償
    240萬元，於本院審理中則表示願賠償被害人家屬400萬元（
    連同保險給付），於審理期日並當庭準備現金50萬元欲交付
    被害人家屬，惟因告訴人甲○○認被告無悔悟誠意而拒收，
    以致至今被告仍未與告訴人家屬達成民事和解賠償告訴人，
    暨犯後坦承肇事犯行之態度等一切情狀，量處如主文第二項
    所示之刑，以資懲儆。檢察官雖於當庭對被告求處判處有期
    徒刑一年二月云云，惟本院斟酌被告於本院審理中，已盡力
    籌措50萬元欲當庭交付告訴人，並提高賠償金額如前所述，
    願分期賠償被害人家屬，係因告訴人甲○○認被告無悔悟誠
    意而拒收，致無法達成和解，及被告上述各一切情狀認量處
    如主文第二項之刑為適當，併予敘明。又被告自97年 3月間
    發生車禍後迄今已近達一年之期間，均未與被害人家屬達成
    民事上之和解，或徵得被害人家屬之諒解，故不宜宣告緩刑
    ，併予敘明。
據上論斷，應依刑事訴訟法第369條第1項前段、第364條、第299
條第1項前段、第300條，道路交通管理處罰條例第86條第1項，
刑法第276條第2項、第62條前段，判決如主文。
本案經檢察官呂建昌到庭執行職務。
中    華    民    國    98    年    3    月    17    日
                  刑事第七庭  審判長法  官  陳晴教
                                    法  官  楊智勝
                                    法  官  游紅桃
以上正本證明與原本無異。
如不服本判決，應於收受送達後10日內向本院提出上訴書狀，其
未敘述上訴之理由者並得於提起上訴後10日內向本院補提理由書
（均須按他造當事人之人數附繕本）「切勿逕送上級法院」。
                                    書記官  戴伯勳
中    華    民    國    98    年    3    月    17    日
附錄：本案論罪科刑法條全文
中華民國刑法第276條（過失致死罪）
因過失致人於死者，處2年以下有期徒刑、拘役或2千元以下罰金
。
從事業務之人，因業務上之過失犯前項之罪者，處 5 年以下有期
徒刑或拘役，得併科3千元以下罰金。


司法院資訊處製作；財團法人民間司法改革基金會備份。
